【裁判字號】    99,重訴緝,1
【裁判日期】    990720
【裁判案由】    違反毒品危害防制條例
【裁判全文】
臺灣屏東地方法院刑事判決             99年度重訴緝字第1號
公  訴  人  臺灣屏東地方法院檢察署檢察官
被      告  甲○○
指定辯護人  本院公設辯護人乙○○
上列被告因違反毒品危害防制條例案件，經檢察官提起公訴（94
年度偵字第3294號），本院判決如下：
    主  文
甲○○共同製造第二級毒品，未遂，處有期徒刑肆年，扣案如附
表一所示之物均沒收。
    事  實
一、甲○○明知甲基安非他命係毒品危害防制條例第2 條第2 項
    第2 款所列之第二級毒品，不得製造，竟與真實姓名年籍不
    詳之成年男子2 名（下稱甲男、乙男），基於製造甲基安非
    他命之犯意聯絡，自民國94年1 月20日起，在甲○○承租之
    屏東縣春日鄉○○段218 地號山坡保留地上之工寮內，由甲
    男提供製造甲基安非他命之技術指導、器械、設備及麻黃
    （Ephedrine ）、氯水等原料，3 人伺機共同製造甲基安非
    他命，嗣於94年（起訴書誤載為95年）7 月1 日10時30分前
    之某時，甲○○與甲男、乙男在上開工寮以附表一所示之物
    ，著手將麻黃氯化而以Emde方法（俗稱氫氣法）製造甲基
    安非他命，惟因警方於94年6 月25日接獲民眾電話檢舉，得
    知於上開地點有疑似製毒工廠之臭味，俟派員前往查探並確
    認位置後，於94年7 月1 日10時30分許到場，見在場之甲○
    ○神色慌張，得甲○○同意後入內，並扣得如附表一所示之
    物而查獲，故製造甲基安非他命未遂。
二、案經屏東縣警察局枋寮分局報告臺灣屏東地方法院檢察署檢
    察官偵查起訴。
    理  由
壹、證據能力部分：
一、按鑑定之經過及其結果，應命鑑定人以言詞或書面報告；法
    院或檢察官得囑託醫院、學校或其他相當之機關、團體為鑑
    定，或審查他人之鑑定，準用前開規定，刑事訴訟法第20 6
    條第1 項、第208 條第1 項前段定有明文。依此，檢察官對
    於偵查中之案件認須實施鑑定者，固應就具體個案，選任鑑
    定人或囑託鑑定機關（團體）為之；但對於司法警察機關調
    查中之案件，或有量大或急迫之情形，為因應實務之現實需
    求，如檢察官針對該類案件之性質（例如：查扣之毒品必須
    檢驗其成份、對於施用毒品之犯罪嫌疑人必須檢驗其體內有
    無毒品代謝反應等），認為當然有鑑定之必要者，經參考法
    務部92年5 月20日法檢字第092080203 號函送之法務部「因
    應刑事訴訟法修正工作小組」研討之刑事訴訟法修正相關議
    題第21則之共識結論，以及司法院於92年8 月1 日舉行之刑
    事訴訟法新製法律問題研討會第3 則法律問題研討結果之多
    數說，基於檢察一體原則，得由該管檢察長對於轄區內之案
    件，以事前概括選任鑑定人或囑託鑑定機關（團體）之方式
    ，俾便轄區內之司法警察官、司法警察對於調查中之此類案
    件，得即時送請事前已選任之鑑定人或囑託之鑑定機關（團
    體）實施鑑定，該鑑定人或鑑定機關（團體）亦應視同受承
    辦檢察官所選任或囑託而執行鑑定業務，其等出具之書面鑑
    定報告應屬刑事訴訟法第206 條所定之傳聞例外，當具有證
    據能力（法務部92年9 月1 日法檢字第0920035083號函參照
    ）。從而，本件如附表一所示之扣案物，經查獲機關即屏東
    縣政府警察局枋寮分局依臺灣屏東地方法院檢察署檢察長事
    前概括選任之鑑定機關名冊，而送內政部警政署刑事警察局
    鑑定，該鑑定機關出具之鑑定書自具有證據能力。
二、次按被告以外之人於偵查中向檢察官所為之陳述，除顯有不
    可信之情況者外，得為證據，刑事訴訟法第159 條之1 第2
    項定有明文。查證人即本案查獲警員黃志煌於偵查中向檢察
    官所為之陳述，業經依法具結，亦無證據可證明其供述有顯
    不可信之情況，自得為證據。
三、又按被告以外之人於審判外之陳述，雖不符刑事訴訟法第15
    9 條之1 至第159 條之4 之規定，而經當事人於審判程序同
    意作為證據，法院審酌該言詞陳述或書面陳述作成時之情況
    ，認為適當者，亦得為證據，刑事訴訟法第159 條之5 第1
    項定有明文。查本判決下列所引用之被告以外之人於審判外
    所為之陳述，均經檢察官、被告及辯護人於本院準備程序時
    明示同意有證據能力（見本院卷第34頁99年4 月14日準備程
    序筆錄），本院認該等具有傳聞證據性質之證據，並無任何
    違法取證之不當情形，以之作為證據使用係屬適當，均得採
    為認定犯罪事實之證據。
貳、實體認定部分：
一、認定犯罪事實之證據及理由：
  (一)上開犯罪事實，業據被告甲○○坦承不諱，並與證人即查獲
    警員黃志煌於偵訊時之證述大致相符（見偵卷第75至77頁）
    ，另有卷附之搜索扣押筆錄、扣押物品目錄表、租約書各1
    份（見警卷第41至45頁）、現場照片29張（見警卷第46至60
    頁）及扣案如附表一所示之物可資佐證。又假麻黃及麻黃
    （Ephedrine ）均為製造甲基安非他命之常用原料，國內
    較常見之製造方法包含Emde方法（俗稱『氫氣法』，即假麻
    黃及麻黃經氯化、氫化及純化結晶），而如附表一編號
    1 之玻璃球蒸餾器、編號3 之塑膠水瓢各取1 個及編號2 之
    燒杯2 個，經送驗後均檢出第四級毒品先驅原料麻黃成分
    ，且該玻璃球蒸餾器另檢出氯麻黃（Chloroephedrine ）
    成分，即Emde方法合成甲基安非他命過程中第一階段氯化過
    程產生之重要產物，該塑膠水瓢另檢出氯化亞硫醯（Thiony
    l chloride）成分，即Emde方法合成甲基安非他命過程中第
    一階段氯化過程所使用之重要化學試劑一事，有內政部警政
    署刑事警察局95年3 月16日刑鑑字第0950011316號鑑定書、
    99年6 月7 日刑鑑字第0990070192號函各1 份等在卷可考（
    見偵卷第136 至137 頁、本院卷第66至67頁左面）；至如附
    表一所示之其餘扣案物，均屬製造甲基安非他命過程中所需
    之藥劑及用以蒸餾、盛裝之器械設備，俱徵被告前揭不利於
    己之自白與事實相符，被告確有以如附表一所示之物著手製
    造甲基安非他命之犯行。
  (二)然如附表一所示之扣案物品，經送鑑定後均未檢出第二級毒
    品甲基安非他命成分一事，有內政部警政署刑事警察局94年
    11月14日刑鑑字第0940122782號鑑定書、上開95年3 月16日
    刑鑑字第0950011316號鑑定書、99年6 月7 日刑鑑字第0990
    070192號函各1 份附卷可稽（見偵卷第124 、136 至137 頁
    、本院卷第66至67頁左面），是被告製造甲基安非他命之犯
    行尚未達於既遂，亦屬顯然。
  (三)綜上所述，本案事證明確，被告犯行洵堪認定，應依法論科
    。
二、法律修正之比較及適用：
  (一)被告行為後，94年2 月2 日修正公布之刑法業於95年7 月1
    日施行。按行為後法律有變更者，適用行為時之法律，但行
    為後之法律有利於行為人者，適用最有利於行為人之法律，
    修正後刑法第2 條第1 項定有明文。而該條係規範行為後法
    律變更所生新舊法律比較適用之準據法，是刑法第2 條本身
    雖經修正，但該條文既屬適用法律之準據法，本身尚無比較
    新舊法之問題，應逕適用裁判時之刑法第2 條規定以決定適
    用之刑罰法律。另於比較時應就罪刑有關之共犯、未遂犯、
    想像競合犯、牽連犯、連續犯、結合犯，以及累犯加重、自
    首減輕暨其他法定加減原因（如身分加減）與加減比例等一
    切情形，本於統一性及整體性原則，綜其全部罪刑之結果而
    為比較，最高法院95年5 月23日刑事庭第8 次會議決議參照
    。經查：
    1.被告行為後，毒品危害防制條例第4 條第2 項、第17條等
      規定，業於98年5 月20日修正公布，於本院裁判時業已施
      行。修正前毒品危害防制條例第4 條第2 項原規定「製造
      、運輸、販賣第二級毒品者，處無期徒刑或7 年以上有期
      徒刑，得併科新臺幣700 萬元以下罰金」，修正為「製造
      、運輸、販賣第二級毒品者，處無期徒刑或7 年以上有期
      徒刑，得併科新臺幣1,000 萬元以下罰金」，經比較修正
      前、後之規定，可知製造第二級毒品罪之法定本刑，修正
      後規定已就罰金刑部分提高，自以修正前毒品危害防制條
      例第4 條第2 項之規定有利於被告。
    2.毒品危害防制條例於此次修正時增定第17條第2 項：「犯
      第4 條至第8 條之罪於偵查及審判中均自白者，減輕其刑
      」，本件被告就被訴製造第二級毒品甲基安非他命未遂之
      犯行，於偵查及審判中均自白犯罪，得依現行裁判時毒品
      危害防制條例第17條第2 項之規定減輕其刑，是以適用修
      正後毒品危害防制條例第第17條第2 項之規定，對被告較
      有利。
    3.95年7 月1 日修正施行前刑法（以下簡稱修正前刑法）第
      28條共犯之規定：「二人以上共同『實施』犯罪之行為者
      ，皆為正犯。」修正後則規定：「二人以上共同『實行』
      犯罪之行為者，皆為正犯。」所謂「實行」係指犯罪行為
      人從事構成要件之行為，「實施」則涵蓋實行、陰謀、預
      備、著手概念在內，非僅侷限於直接從事犯罪構成要件之
      行為，因「實行」較「實施」之意涵範圍窄，抽象上以修
      正後刑法之規定較有利於行為人。
    4.就罰金刑之加減例，修正前刑法第68條規定「拘役或罰金
      加減者，僅加減其最高度」，修正後刑法第67條則規定「
      有期徒刑或罰金加減者，其最高度及最低度同加減之」，
      並刪除第68條有關罰金刑加減之規定，亦即經修正後，罰
      金之最低度刑亦在加減之列，抽象上以修正後刑法之規定
      較有利於行為人。
    5.經綜合比較修正前、後毒品危害防制條例及刑法之規定，
      雖就製造第二級毒品罪之法定本刑罰金刑部分，修正後之
      規定較不利於被告，惟就是否必減輕其刑之不利程度顯應
      逾越罰金刑之提高，是修正前毒品危害防制條例之規定整
      體而論較不利於被告，另本件被告已參與實行行為，不論
      依修正前後刑法之規定，均成立共同正犯，揆諸前揭最高
      法院決議所揭示之罪刑綜合比較原則，依刑法第二條第一
      項但書之規定，自應整體適用裁判時即修正後毒品危害防
      制條例、修正後刑法之規定處斷。另按從刑附屬於主刑，
      除法律有特別規定者外，依主刑所適用之法律，則基於從
      刑隨同主刑適用同一準據法之原則，關於沒收部分，亦應
      適用修正後毒品危害防制條例之規定。
三、論罪科刑部分：
  (一)按甲基安非他命為毒品危害防制條例第2 條第2 項第2 款所
    規定之第二級毒品，被告著手製造甲基安非他命之行為，惟
    尚未製得甲基安非他命成品即為警查獲，核其所為，係犯毒
    品危害防制條例第4 條第6 項、第2 項之製造第二級毒品未
    遂罪。又本件犯罪既為未遂，應依刑法第25條第2 項按既遂
    犯之刑減輕其刑。被告與甲男、乙男間就上開犯行，有犯意
    聯絡及行為分擔，均為共同正犯。被告於偵查及審判中均自
    白上開犯行，已如前述，爰依毒品危害防制條例第17條第2
    項規定遞減輕其刑。爰審酌被告有違反槍砲彈藥刀械管理條
    例之前科，有臺灣高等法院被告前案紀錄表1 份附卷可稽，
    素行難謂良好，其明知製造毒品乃造成毒品危害最大之根源
    ，竟無視國家禁絕毒品之政策，提供場所供與他人共同著手
    製造第二級毒品，倘經製成成品流入市面，將對國人身心健
    康及社會治安危害甚鉅，惟念及其所製造之毒品尚未完成即
    遭查獲，且其犯後坦承犯行，態度尚佳，兼衡其參與犯罪之
    情節、生活狀況、智識程度及公訴人之求刑意旨等一切情狀
    ，量處如主文所示之刑，以示懲儆。
  (二)扣案如附表一所示之物，均係供犯本案製造第二級毒品未遂
    罪所用之物，且為共犯甲男所有一事，業據被告坦承在卷（
    見警卷第29頁、偵卷第27頁、本院卷第78頁左面），爰均依
    毒品危害防制條例第19條第1 項規定諭知沒收。至本件其餘
    扣案物，尚乏實據證明與本案犯行有何直接關係，即無從為
    沒收之諭知，附此敘明。
四、不另為無罪之諭知部分：
  (一)公訴意旨另以：被告甲○○明知甲基安非他命為毒品危害防
    制條例第2 條第2 項第2 款所列之第二級毒品，不得非法製
    造，竟夥同蘇萬鎮及一名不詳人士，共同基於製造第二級毒
    品甲基安非他命之犯意聯絡，自94年1 月20日起，由蘇萬鎮
    提供製造甲基安非他命技術指導、設備器具及麻黃素（麻黃
    ）、氯水等原料，被告甲○○則提供其承租於屏東縣春日
    鄉○○段第218 地號山坡保留地上之工寮為製造地點，伺機
    共同製造甲基安非他命，期間於94年3 月下旬某日及4 月1
    日製造完成甲基安非他命毒品各50公斤，製造之成品旋由被
    告甲○○以機車將毒品分別載運至屏東縣枋寮鄉○○村○○
    路建興廟前及水底寮某處交付予蘇萬鎮，被告甲○○則因此
    獲得蘇萬鎮事前允諾之報酬共新臺幣（下同）30萬元，因認
    被告甲○○涉犯毒品危害防制條例第4 條第2 項之製造第二
    級毒品罪嫌。
  (二)按犯罪事實應依證據認定之，無證據不得認定其犯罪事實，
    不能證明被告犯罪者，應諭知無罪之判決，刑事訴訟法第15
    4 條第2 項、第301 條第1 項分別定有明文。而事實之認定
    ，應憑證據，如未能發現相當證據，或證據不足以證明，自
    不能以推測或擬制之方法，為裁判基礎；且認定不利於被告
    之事實須依積極證據，苟積極證據不足為不利於被告事實之
    認定時，即應為有利於被告之認定；另認定犯罪事實所憑之
    證據，雖不以直接證據為限，間接證據亦包括在內，然而無
    論直接證據或間接證據，其為訴訟上之證明，須於通常一般
    之人均不致有所懷疑，而得確信其為真實之程度者，始得據
    為有罪之認定，倘其證明尚未達到此一程度，而有合理之懷
    疑存在而無從使事實審法院得有罪之確信時，即應由法院為
    諭知被告無罪之判決（最高法院40年臺上字第86號、30年臺
    上字第816 號、76年臺上字第4986號判例意旨參照）。次按
    被告或共犯之自白，不得作為有罪判決之唯一證據，仍應調
    查其他必要之證據，以察其是否與事實相符，刑事訴訟法第
    156 條第2 項亦有明定。其立法目的乃欲以補強證據擔保自
    白之真實性；亦即以補強證據之存在，藉之限制自白在證據
    上之價值。而所謂補強證據，則指除該自白本身外，其他足
    資以證明自白之犯罪事實確具有相當程度真實性之證據而言
    。雖其所補強者，非以事實之全部為必要，但亦須因補強證
    據與自白之相互利用，而足使犯罪事實獲得確信者，始足當
    之（最高法院74年臺覆字第10號判例意旨參照）。
  (三)公訴意旨認被告甲○○涉犯毒品危害防制條例第4 條第2 項
    之製造第二級毒品罪嫌，無非係以被告及共同被告蘇萬鎮之
    供述、如附表一、附表二所示之扣案物、現場照片、被告遭
    灼傷之照片及內政部警政署刑事警察局95年3 月16日刑鑑字
    第0950011316號鑑定書，為其論據。
  (四)1.訊據被告固曾於警詢、94年7 月3 日偵訊、本院羈押訊問
      時供稱：伊自93年6 月1 日起承租屏東縣春日鄉○○段21
      8 號山地保留地，由「蘇仔」（指共同被告蘇萬鎮，下同
      ）與另一不詳男子於94年1 月20日將製造安非他命（指甲
      基安非他命，下同）之工具及原料運送至該處，「蘇仔」
      及該不詳男子運用警方在該處扣得之物品將毒品製作成麵
      粉狀後，由伊負責將該粉狀物撥分開來晾乾，伊於94年3
      月底及4 月1 日將成品各50公斤以機車載運至屏東縣枋寮
      鄉○○路建興寺前及水底寮某處交付予「蘇仔」，「蘇仔
      」給伊之酬勞為每公斤3,000 元，並在伊第2 次運送毒品
      時一次給伊現金30萬元等語（見警卷第19至25頁、第28至
      31頁、偵卷第27至29頁、本院94年度聲羈字第164 號卷第
      5 至10頁），惟就有無製造甲基安非他命成品、有無收取
      報酬及報酬之數目等情節，被告於其後偵訊及本院羈押訊
      問時即改稱：蘇萬鎮與一不詳男子只有將東西（指警方於
      上開處所扣得之物）載過來放而已，還沒有開始製造，伊
      沒有幫他們做過藥（指甲基安非他命，下同），蘇萬鎮也
      沒有給過伊錢，當天蘇萬鎮會到現場，是因伊答應警察把
      蘇萬鎮叫來，伊便打電話要蘇萬鎮過來載芒果等語（見偵
      卷第45至48頁、第75至80頁、本院94年度偵聲字第129 號
      卷第6 至8 頁），於本院審理時復改稱：伊載去給蘇萬鎮
      的是還要再加工之原料，還沒有完成，蘇萬鎮說做一次毒
      品之報酬是100 萬元，做2 次是200 萬元，但伊只拿過2
      次30萬元，蘇萬鎮還欠伊140 萬元等語（見本院卷第77至
      78頁左面），是其先後所述明顯歧異，原難據此前後不一
      之陳述以認定事實。
    2.況證人即共同被告蘇萬鎮亦否認有何與被告共同製造甲基
      安非他命之情事，迭於警詢、偵訊及本院審理時證稱：當
      天是甲○○被警察抓到後，打電話叫伊過去載運芒果，伊
      才會過去屏東縣春日鄉○○段218 號山地保留地，於該處
      查扣之物品均非伊所有，而警方在屏東縣東港鎮○○路29
      之2 號查扣之物品係伊已過世之大哥蘇明山所有，亦非伊
      所有，且伊未給過甲○○製造甲基安非他命之報酬等語（
      見警卷第6 至16頁、偵卷第76至80、101 頁、本院98年度
      重訴緝第3 號卷第30至32頁），自無從佐證被告前揭供述
      為真實；至如附表一所示之扣案物，經送鑑定後均未檢出
      第二級毒品甲基安非他命成分一事，有上開內政部警政署
      刑事警察局94年11月14日刑鑑字第0940122782號鑑定書、
      95 年3月16日刑鑑字第0950011316號鑑定書、99年6 月7
      日刑鑑字第0990070192號函各1 份附卷可稽（見偵卷第12
      4 、136 至137 頁、本院卷第66至67頁左面），亦難憑此
      認定被告曾經製造甲基安非他命之成品；而如附表二所示
      之扣案物，共同被告蘇萬鎮既否認為其所有，連同現場照
      片、被告遭灼傷之照片等，尚無從證明確有製造第二級毒
      品甲基安非他命既遂之事實，是上開證據均不足作為證明
      被告先前供述2 次製造甲基安非他命既遂之情節確為真實
      之補強證據。
  (五)綜上，公訴人所提證據，不足認定被告有製造甲基安非他命
    既遂之行為，即無從說服本院形成被告此部分有罪之心證，
    此部分原應諭知無罪，惟公訴意旨認此部分與前揭有罪部分
    有連續犯之裁判上一罪關係，爰不另為無罪之諭知，附此敘
    明。
據上論斷，應依刑事訴訟法第299 條第1 項前段，毒品危害防制
條例第4 條第6 項、第2 項、第19條第1 項、第17條第2 項，刑
法第11條、第2 條第1 項但書、第28條、第25條第2 項，判決如
主文。
本案經檢察官潘國威到庭執行職務。
中    華    民    國    99    年    7     月    20    日
                  刑事第三庭  審判長法  官  邱明弘
                                    法  官  戴韻玲
                                    法  官  李珮妤
以上正本證明與原本無異。
如不服本判決應於收受判決後10日內向本院提出上訴書狀，並應
敘述具體理由；其未敘述上訴理由者，應於上訴期間屆滿後20日
內向本院補提理由書（均須按他造當事人之人數附繕本）「切勿
逕送上級法院」。
中    華    民    國    99    年    7     月    20    日
                                    書記官  劉淑蓉
附表一：
┌──┬──────┬───────────────┬────────────────┐
│編號│  物品名稱  │             數量             │             備註               │
├──┼──────┼───────────────┼────────────────┤
│  1 │玻璃球蒸餾器│2個                           │經取其中一個送驗，檢出第四級毒品│
│    │            │                              │先驅原料麻黃（Ephedrine）成分 │
├──┼──────┼───────────────┼────────────────┤
│  2 │燒杯        │2個                           │送驗後均檢出第四級毒品先驅原料麻│
│    │            │                              │黃（Ephedrine ）成分          │
├──┼──────┼───────────────┼────────────────┤
│  3 │塑膠水瓢    │3個                           │經取其中一個送驗，檢出第四級毒品│
│    │            │                              │先驅原料麻黃（Ephedrine）成分 │
├──┼──────┼───────────────┼────────────────┤
│  4 │加壓馬達    │3具                           │                                │
├──┼──────┼───────────────┼────────────────┤
│  5 │圓形塑膠盤  │38個                          │                                │
├──┼──────┼───────────────┼────────────────┤
│  6 │方形塑膠盤  │6個                           │                                │
├──┼──────┼───────────────┼────────────────┤
│  7 │塑膠水桶    │4個                           │                                │
├──┼──────┼───────────────┼────────────────┤
│  8 │蒸餾塑膠管  │1捆                           │                                │
├──┼──────┼───────────────┼────────────────┤
│  9 │不明藥水    │3瓶                           │                                │
├──┼──────┼───────────────┼────────────────┤
│ 10 │方形塑膠桶  │2個                           │                                │
├──┼──────┼───────────────┼────────────────┤
│ 11 │量杯        │3個                           │                                │
├──┼──────┼───────────────┼────────────────┤
│ 12 │瓷器漏斗    │2個（起訴書附表一誤載為1個）  │                                │
├──┼──────┼───────────────┼────────────────┤
│ 13 │氯水        │每桶20公升，共9桶             │                                │
└──┴──────┴───────────────┴────────────────┘
附表二：
┌──┬────────┬──┬────────────────────────────┐
│編號│    物品名稱    │數量│                          備註                          │
├──┼────────┼──┼────────────────────────────┤
│  1 │氧化鈉          │ 2桶│查獲地點：屏東縣東港鎮○○路29之2 號共同被告蘇萬鎮之住處│
├──┼────────┼──┤                                                        │
│  2 │氫氧化鈉之空桶  │ 1桶│                                                        │
├──┼────────┼──┤                                                        │
│  3 │氯水之空桶      │ 3桶│                                                        │
├──┼────────┼──┤                                                        │
│  4 │馬達            │ 4個│                                                        │
├──┼────────┼──┤                                                        │
│  5 │延長電線        │ 2捆│                                                        │
├──┼────────┼──┤                                                        │
│  6 │手推車          │ 1臺│                                                        │
└──┴────────┴──┴────────────────────────────┘
附錄本案論罪科刑法條：
毒品危害防制條例第4條第2 項、第6 項
製造、運輸、販賣第二級毒品者，處無期徒刑或7 年以上有期徒
刑，得併科新臺幣1,000 萬元以下罰金。
前五項之未遂犯罰之。

司法院資訊處製作；財團法人民間司法改革基金會備份。
